【裁判字號】    89,上易,334
【裁判日期】    890816
【裁判案由】    返還本票
【裁判全文】
臺灣高等法院民事判決                            八十九年度上易字第三三四號
      上  訴  人  甲○○
      被  上訴人  乙○○
      訴訟代理人  楊宗霖
右當事人間返還本票事件上訴人對於中華民國八十九年五月二日臺灣板橋地方法院八
十八年度訴字第一四六七號第一審判決提起上訴，本院判決如左：
      主      文
上訴駁回。
第二審訴訟費用由上訴人負擔。
      事      實
甲、上訴人方面：
一、聲明：
  (一)原判決廢棄。
  (二)右廢棄部分，被上訴人在第一審之訴及其假執行之聲請均駁回。
  (三)第一、二審訴訟費用由被上訴人負擔。
  (四)如受不利之判決，請准供擔保免為假執行。
二、陳述：除與原判決記載相同者外，補稱略以：
  (一)由被上訴人起訴內容自認：「李訓民持蘇秀嬌之本票給被上訴人再層保障」等情
    以觀，可知系爭本票是由李訓民交給被上訴人作為其債務之保證票，而非作為清
    償債務之用。
  (二)被上訴人所謂：「系爭本票係委託上訴人去跟發票人催討現金」等語，與事實不
    符。系爭本票原為上訴人所有，係訴外人蘇秀嬌積欠上訴人之債務而簽發系爭本
    票給上訴人作為清償之用，惟上訴人之女婿李訓民因欠被上訴人之債務，才被李
    訓民拿去給被上訴人作為保證票，之後，李訓民簽發自己之本票六張，面額共計
    新台幣（下同）一百二十九萬元交給被上訴人後，被上訴人才將系爭本票返還上
    訴人，並非委託上訴人去代討現金，何況上訴人與被上訴人不認識，被上訴人怎
    可能委託上訴人去催討票款？
  (三)被上訴人自認：「李訓民積欠被上訴人款項七十萬元」，則李訓民簽發六張本票
    面額共一百二十九萬元交給被上訴人已超過其債務甚多，足見被上訴人於收受李
    訓民交付之六張本票後，才將系爭本票返還上訴人甚明。否則，系爭本票面額七
    十萬元加上李訓民簽發之六張本票面額一百二十九萬元，共計一百九十九萬元，
    已超過債務甚鉅，不合常情，故系爭本票應非清償債務之用，僅屬保證票性質。
  (四)至於被上訴人所提系爭本票影本及其上字據「本票正本煩李訓民岳母金太太代向
    蘇秀嬌要債」等語，應非事實，因兩造不認識，上訴人不可能代被上訴人向他人
    要債。
  (五)本票影本上「甲○○」是我簽的，被上訴人拿本票給我，叫我簽名，當時無其他
    記載。簽名表示收到票，我簽名時有看到李訓民的簽名，沒有其他的字，不然我
    會寫上身分證字號。李訓民所簽本票已經被上訴人查封房子。
三、證據：除援用原審提出者外，補提：桃園地方法院八十八年五月十七日桃院華執
    全四字第二六一號民事執行處通知、同法院八十八年度促字第二九九○五號支付
    命令、假扣押聲請狀、支付命令聲請狀、桃園地方法院囑託查封登記函影本各乙
    份為證。
乙、被上訴人方面：
一、聲明：如主文所示。
二、陳述：除與原判決記載相同者外，補稱略以：
  (一)上訴人如不認識我，她怎會在本票上簽名。
  (二)李訓民欠我錢；所開支票都退票，找他要，他就開本票給我，之後即避不見面，
    一年多後才出現，我碰到他不讓他離開，他即拿蘇秀嬌之本票給我，之後又失蹤
    ，有一天他打電話來叫我拿票到他岳母家，他說其岳母可以幫我催討現金回來。
  (三)被上訴人係參與分配，李訓民之房屋仍未拍定，因李訓民只有持分一半，故沒人
    願買。
  (四)支付命令之債權與本件是同一筆，只是對象不同，對該筆七十萬元不會重複請求
    ，絕不會超過債權。
三、證據：援用原審提出之證據。
丙、本院依職權訊問證人李訓民。
      理      由
一、被上訴人主張：訴外人李訓民因向伊借款，積欠伊一百二十九萬元，經伊多次催
    討，李訓民始交付蘇秀嬌所簽發面額七十萬元、發票日八十六年十二月二十九日
    、到期日八十六年十二月二十九日、票號：○二四六四號之系爭本票乙紙予伊以
    為清償，嗣因李訓民向伊表示，其岳母即上訴人能向蘇秀嬌催取票款，伊乃將系
    爭本票交予上訴人，委託上訴人代向蘇秀嬌追償，惟上訴人持系爭本票向蘇秀嬌
    求償取得票款七十萬元後，竟未將該款交付伊，而據為己有，爰依委任之法律關
    係，求為上訴人給付伊七十萬元之判決。
二、上訴人則以：系爭本票係伊女婿李訓民交予被上訴人作為其債務之保證票，而非
    為清償債務之用，且系爭本票原為伊所持有，係因蘇秀嬌積欠伊債務，而簽發系
    爭本票予伊以為清償，惟李訓民因積欠被上訴人債務，才遭李訓民拿去予被上訴
    人作為保證票，之後李訓民簽發自己之本票面額共計一百二十九萬元交予被上訴
    人後，被上訴人才將系爭本票還給伊，並非委託伊代向蘇秀嬌追討票款等語，資
    為抗辯。
三、被上訴人主張：上訴人之女婿李訓民因積欠伊借款未清償，而交付系爭蘇秀嬌所
    簽發之本票乙紙予伊之事實，為上訴人所自認，並經李訓民到場證述在卷，自堪
    信為真實。被上訴人復主張：系爭本票嗣後因李訓民向伊表示，其岳母即上訴人
    能向蘇秀嬌催取票款，伊乃將系爭本票交付上訴人，委託上訴人代向蘇秀嬌追償
    ，惟上訴人持系爭本票向蘇秀嬌求償取得票款七十萬元後，竟未將該款交付伊之
    事實，業據提出本票影本乙份為證，上訴人亦承認有收受被上訴人所交付之系爭
    本票，並持之向蘇秀嬌催討取得七十萬元票款，而將系爭本票返還予蘇秀嬌及迄
    未將該款給付被上訴人之事實，惟否認有受被上訴人之委任代向蘇秀嬌索討七十
    萬元票款情事，並為前揭抗辯。經查，系爭本票影本上明載：「本票正本煩李訓
    民岳母金太太代向蘇秀嬌要債，影印簽收留底」等內容，並經上訴人親自簽名其
    上，而該本票影本下方則載有：「還現時，須連同李訓民之本票額七十萬一起還
    訖。見證人李訓民。」等語，亦經李訓民簽名捺指印。上訴人對於上開本票影本
    上之簽名係其所親自簽立乙節自認在卷，而李訓民復承認上開記載及簽名、指印
    均為真正。雖上訴人抗辯：伊簽立當時，並不知該影本上寫些什麼，是被上訴人
    要伊簽收，伊即簽收，因為李訓民已另簽發本票六張共計面額一百二十九萬元給
    被上訴人，被上訴人才將系爭本票還給伊，並非委託伊向蘇秀嬌追討票款；又系
    爭本票七十萬元若加上上開款項共一百九十九萬元，已逾債務甚鉅，且伊不認識
    被上訴人，故系爭本票為保證票，被上訴人不可能委託伊向蘇秀嬌追討票款；況
    被上訴人已查封李訓民之不動產云云，並提出民事執行處通知、支付命令、假扣
    押聲請狀，囑託查封登記函影本各乙份為證。惟查，上訴人係在系爭本票影本前
    開記載內容之下方處緊接簽名，且若如上訴人所稱被上訴人僅係單純返還系爭本
    票始應被上訴人所請簽名其上，則其內亦應有其已收到保證票即系爭本票為內容
    之記載，始符常情，否則上訴人僅在其上簽名，豈非毫無意義。又縱系爭本票為
    保證票，然李訓民所簽發之六張本票面額計一百二十九萬元既未兌現，嗣為被上
    訴人向法院聲請發給支付命令求償，有上訴人提出之前揭支付命令等可憑，則被
    上訴人持有系爭本票，亦本得依票據關係直接向蘇秀嬌催討票款，而系爭本票原
    即係蘇秀嬌欠上訴人債務所簽發，嗣再由上訴人交予李訓民，轉給被上訴人以為
    李訓民所欠債務之擔保，此為上訴人及李訓民所自承，是被上訴人於李訓民所積
    欠之債務未受償前，委託上訴人向其所熟識之債務人蘇秀嬌催討票款，此顯與經
    驗法則相符，應認上訴人係同意受被上訴人之委託持系爭本票代為向蘇秀嬌催討
    票款，始簽名其上。至於被上訴人所執有李訓民交付之本票、票面額合計縱已超
    過被上訴人實際之債權，且已查封李訓民之不動產，惟此皆為被上訴人與李訓民
    間之債權債務關係，李訓民交付系爭本票予被上訴人究係作為清償債務或擔保之
    意，及李訓民是否已清償其積欠被上訴人之借款債務等，皆與兩造間是否成立委
    託契約無涉，尚不足以證明被上訴人將系爭本票交予上訴人，即係將該本票返還
    上訴人之意，上訴人前揭抗辯，自不可採。
四、按「稱委任者，謂當事人約定，一方委託他方處理事務，他方允為處理之契約」
    、「受委任人因處理委任事務，所收取之金錢、物品及孳息，應交付於委任人。
    」民法第五百二十八條、第五百四十一條第一項分別定有明文。本件被上訴人將
    系爭本票交付上訴人，係為委託上訴人向發票人蘇秀嬌追討票款，並經上訴人允
    諾，而於系爭本票影本載明代為追討之旨及簽名其上，揆諸前開條文規定，兩造
    間自已成立委任契約，上訴人復自認因蘇秀嬌已清償票款，故其已將系爭本票返
    還蘇秀嬌。是被上訴人依委任之法律關係，請求上訴人將因處理受託事務而取得
    之票款七十萬元交付予伊，洵屬有據，應予准許。原審為被上訴人勝訴之判決，
    核無違誤，上訴論旨指摘原判決不當，求為廢棄，非有理由，應予駁回。又本件
    上訴人已敗訴確定，且原審已為准供擔保免予假執行宣告之諭知，是其仍為准供
    擔保免為假執行之聲請，即無必要，併此敘明。
五、本件論證已臻明確，兩造其餘之攻擊、防禦方法於判決結果已無影響，爰不一一
    論述。
六、據上論結，本件上訴為無理由，依民事訴訟法第四百四十九條第一項、第七十八
    條，判決如主文。
中      華      民      國    八十九    年      八      月     十六     日
                                民事第三庭
                                    審判長法  官  張  宗  權
                                          法  官  吳  秀  美
                                          法  官  陳  永  昌
右正本係照原本作成。
不得上訴。
中      華      民      國    八十九    年      八      月     十八     日
                                          書記官  高  瑞  琦


司法院資訊處製作；財團法人民間司法改革基金會備份。
